臺灣臺北地方法院刑事判決　　　　　　　100年度訴字第773號
公　訴　人　臺灣臺北地方法院檢察署檢察官
被　　　告　李國燊
上列被告因違反毒品危害防制條例案件，經檢察官提起公訴（臺
灣臺北地方法院檢察署100 年度毒偵緝字第59號、100 年度毒偵
字第939號），本院依簡式審判程序審理，判決如下：
    主  文
李國燊施用第一級毒品，處有期徒刑捌月，扣案之第一級毒品海
洛因（共捌包，驗餘淨重貳點零陸公克），沒收銷燬之，供包裝
第一級毒品海洛因之包裝袋捌只，均沒收；又施用第一級毒品，
處有期徒刑捌月，扣案之殘渣袋壹只、鏟管貳支，均沒收。應執
行有期徒刑壹年貳月。扣案之第一級毒品海洛因（共捌包，驗餘
淨重貳點零陸公克），沒收銷燬之，供包裝第一級毒品海洛因之
包裝袋捌只、殘渣袋壹只、鏟管貳支，均沒收。
    事  實
一、李國燊前因施用毒品案件經執行觀察勒戒、強制戒治，於民
    國90年5 月3 日釋放出所；於該次戒治程序執行完畢五年後
    之97年11月27日、97年12月4 日及98年1 月14日，又因施用
    毒品案件，經臺灣臺北地方法院檢察署檢察官於98年2 月18
    日以97年度毒偵字第3816號、98年度毒偵字第28號、第448
    號為附命完成戒癮治療之緩起訴處分，嗣被告於緩起訴處分
    期間內之99年4 月30日施用毒品，而為檢察官撤銷緩起訴處
    分確定。
二、李國燊又於99年9 月24日晚間某時，在位於臺北市文山區○
    ○○路○ 段142 巷20弄10號12樓住處內，基於施用第一級毒
    品海洛因及第二級毒品甲基安非他命之犯意，以將海洛因毒
    品置於殘有毒品甲基安非他命之玻璃球吸食器內，自下方點
    火後吸食燃燒之海洛因及甲基安非他命煙霧之方式，同時施
    用毒品海洛因及甲基安非他命各1 次。嗣於99年9 月25日上
    午10時50分為警查獲，並扣得毒品海洛因8 小包（合計淨重
    2.08公克，驗餘淨重2.06公克，空包裝總重1.12公克）。李
    國燊嗣經臺灣臺北地方法院檢察署發布通緝，竟復於100 年
    3 月8 日晚間，在位於臺北市○○○路其友人之租住內，以
    將毒品海洛因以液體稀釋置於注射針筒內注射入體內之方式
    ，施用毒品海洛因1 次，終於同年3 月9 日下午5 時20分為
    警逮捕，並扣得殘渣袋1 只及供吸食毒品所用之鏟管2 支。
三、案經臺北市政府警察局中山分局及新北市政府警察局新店分
    局分別報告臺灣臺北地方法院檢察署檢察官偵查起訴。
    理  由
一、被告李國燊所犯者乃毒品危害防制條例第10條第1 項及第2
    項之施用第一級毒品罪及施用第二級毒品罪，係死刑、無期
    徒刑、最輕本刑為三年以上有期徒刑以外之罪，其於準備程
    序就前揭被訴事實為有罪之陳述，經受命法官告知簡式審判
    程序之旨，並聽取其與檢察官之意見後，本院裁定進行簡式
    審判程序。
二、按現行施用毒品者之刑事政策，於87年立法通過之毒品危害
    防制條例，正式於立法理由中承認施用毒品者，除係刑事法
    意義之犯人外，並具有病人之特色。然對於施用毒品者應採
    行如何之處遇程序，則屬立法形成之自由。該條例於92年修
    正時，針對施用第一、二級毒品者，確認其係具有病患性犯
    人之特質，採行觀察、勒戒以戒除其身癮之措施，明定犯毒
    品危害防制條例第10條之罪者，依同條例第20條、第23條之
    規定，將其刑事處遇程序，區分為「初犯」及「五年內再犯
    」、「五年後再犯」。依其立法理由之說明：「初犯」，始
    須經觀察、勒戒；經觀察、勒戒執行完畢釋放後，「五年內
    再犯」者，因其再犯率甚高，原實施之觀察、勒戒既已無法
    收其實效，應依法追訴。至於經觀察、勒戒執行完畢釋放後
    ，「五年後再犯」者，前所實施之觀察、勒戒已足以遮斷其
    施用毒品之毒癮，為期自新及協助其斷除毒癮，仍適用「初
    犯」規定，先經觀察、勒戒之程序。於此，僅限於「初犯」
    及「五年後再犯」二種情形，始應先經觀察、勒戒程序。於
    觀察、勒戒後，認無繼續施用毒品傾向者，應即釋放，並為
    不起訴處分（指非少年犯），認受觀察、勒戒人有繼續施用
    毒品傾向，檢察官應聲請法院裁定令入戒治處所強制戒治，
    而採取單軌之戒毒程序。迨97年4 月30日修正公布之毒品危
    害防制條例第24條第1項則規定：「本法第20條第1項之程序
    ，於檢察官先依刑事訴訟法第253條之1第1項、第253 條之2
    之規定，為附命完成戒癮治療之緩起訴處分時，不適用之」
    ，對於「初犯」及「五年後再犯」毒癮治療方式，採行「觀
    察、勒戒」與「緩起訴之戒癮治療」並行之雙軌模式；後者
    係以社區醫療處遇替代監禁式治療，使衷心戒毒之施用毒品
    者得以繼續正常家庭與社會生活為特色。而為落實此項新戒
    毒刑事政策之執行，同條例第24條第2 項並明定「前項緩起
    訴處分，經撤銷者，檢察官應依法追訴」，期以恩威並濟方
    式，使施用毒品者不能心存僥倖，藉此非監禁式治療機會之
    空窗期再犯，俾達成戒除毒癮之實際效果。故此之所謂「依
    法追訴」，應與同條例第23條第2 項規定之「依法追訴」同
    其趣旨，始符立法目的。有關施用第一級、第二級毒品案件
    ，經檢察官為附命完成戒癮治療之緩起訴處分時，既不適用
    毒品危害防制條例第20條第1 項裁定令被告觀察、勒戒之規
    定，則嗣後該緩起訴處分經撤銷時，除該緩起訴係因違法或
    不當經再議程序，由上級檢察機關撤銷者，則應回復未為緩
    起訴處分之狀態，由檢察官續行偵查，視個案之證據，為適
    當之處分外，倘係被告違反原緩起訴處分所附之條件而被撤
    銷緩起訴處分，自應依偵查之結果，如足認有犯罪嫌疑者，
    應提起公訴或聲請簡易判決處刑，其犯罪嫌疑不足者，應為
    不起訴之處分，殊無再適用上開規定聲請法院裁定送觀察、
    勒戒之餘地，此乃被告選擇參加戒癮治療毒品防制刑事政策
    之當然結果，且為法律所明定，並無恣意剝奪其受觀察、勒
    戒處遇措施之可言。最高法院近來多數見解，亦認為被告未
    能履行檢察官所為附命完成戒癮治療之條件，應於撤銷緩起
    訴處分後依法起訴，而無再次聲請法院裁定觀察、勒戒之必
    要（最高法院100年3月15日100 年度第一次刑事庭會議決議
    、最高法院100 年度台非字第51號判決均同此意旨）。經查
    ，被告前因施用毒品案件經執行觀察勒戒、強制戒治，於90
    年5 月3 日釋放出所；於該次戒治程序執行完畢五年後之97
    年11月27日、97年12月4 日、98年1 月14日，又因施用毒品
    案件，經臺灣臺北地方法院檢察署檢察官於98年2 月18日以
    97年度毒偵字第3816號、98年度毒偵字第28號、第448 號為
    附命完成戒癮治療之緩起訴處分，嗣被告於緩起訴處分期間
    內之99年4 月30日施用毒品，而為檢察官撤銷緩起訴處分確
    定，並就上開各次施用毒品行為起訴，以上各情有臺灣高等
    法院被告前案紀錄表、各該緩起訴處分書、撤銷緩起訴處分
    書及起訴書等附卷可稽。本案被告之緩起訴處分既經撤銷，
    揆諸上開說明，本次被告於99年9 月24日晚間及於100 年3
    月8 日之施用第一級及第二級毒品行為，核屬五年內再犯，
    並非屬毒品危害防制條例第20條第3 項規定「五年後再犯」
    之情形，依同法第10條之規定，本件應逕行追訴處罰，不得
    再次施以強制戒治。檢察官自應依法起訴，而無再次聲請法
    院裁定觀察、勒戒，甚或強制戒治之必要。是本件檢察官起
    訴係屬合法。
三、被告對上揭犯罪事實於檢察官偵查中及本院審判中均坦承不
    諱，並有台灣檢驗科技股份有限公司99年10月12日出具之濫
    用藥物檢驗報告、100 年3 月30日出具之濫用藥物檢驗報告
    在卷可證，且被告於99年9 月25日為警查獲時扣得之8 小包
    白色粉末，經送法務部調查局濫用藥物實驗室鑑定，確屬第
    一級毒品海洛因（合計淨重2.08公克，驗餘淨重2.06公克，
    空包裝總重1.12公克），此有該實驗室99年10月14日調科壹
    字第0992322940號鑑定書在卷可查，復有殘渣袋1 只及鏟管
    2 支扣案可資佐憑，此均足以補強被告前開自白真實性。綜
    此，
    本件事證明確，被告犯行足堪認定，應依法論科。
四、論罪科刑：
    (一)按海洛因及甲基安非他命分別係毒品危害防制條例第2 條
      第2 項第1 款、同條項第2 款所稱之第一級及第二級毒品
      ，均不得持有、施用。是核被告所為，係犯毒品危害防制
      條例第10條第1 項施用第一級毒品罪，及同條第2 項施用
      第二級毒品罪。被告施用第一級毒品及第二級毒品前之持
      有第一級毒品及第二級毒品之低度行為，均為施用之高度
      行為所吸收，均不另論罪。被告於99年9 月24日晚間某時
      所為之施用毒品行為，係將毒品海洛因置於一殘有毒品甲
      基安非他命之玻璃球內再自下方點火吸食燃燒煙霧，以此
      方式同時施用第一級毒品海洛因及第二級毒品甲基安非他
      命，是被告此部分犯行係以一行為同時觸犯二罪名，應依
      刑法第55條規定從一重論以施用第一級毒品罪。檢察官認
      此部分犯行應分論併罰，尚有誤會。被告先後於99年9 月
      24日晚間及100 年3 月8 日所犯之施用第一級毒品罪二罪
      ，犯意各別，行為互殊，應分論併罰。
    (二)爰審酌被告有多次施用毒品前科，前經觀察勒戒及強制戒
      治後，未能徹底戒絕毒癮，再次沾染惡習犯本案施用毒品
      罪，並參酌施用毒品行為對於自身危害程度固非輕，然究
      屬戕害自身行為，所為尚未害及他人，且於犯罪後坦承犯
      行等一切情狀，就其所犯上開二罪分別量處如主文所示之
      刑，並依刑法第51條第5 款規定定其應執行之刑。
    (三)警方於99年9 月25日查獲時自被告處所扣得之白色粉末8
      小包，業經鑑定確屬第一級毒品海洛因無誤，應依毒品危
      害防制條例第18條第1 項前段沒收銷燬，至包裝該毒品海
      洛因之包裝袋8 只，係用於包裹毒品之外包裝，以防毒品
      裸露、潮濕，便於攜帶施用，為被告所有供被告本案施用
      第一級毒品所用之物，應依刑法第38條第1 項第2 款規定
      沒收之。另警方於100 年3 月9 日自被告處所扣得之殘渣
      袋1 只及鏟管2 支，亦據被告坦承為其所有，殘渣袋係供
      包裝毒品海洛因所用、鏟管則係將毒品海洛因剷起之工具
      ，是均係供被告犯本件施用第一級毒品罪所用之物，亦依
      刑法第38條第1 項第2 款規定沒收。至其餘扣案物品並非
      毒品或違禁物，亦無其他證據證明係被告所有且與犯本件
      施用第一級毒品罪相關，爰不宣告沒收，而由檢察官另為
      適法處理。
五、據上論斷，應依刑事訴訟法第452 條、第273 條之1 第1 項
    、第299 條第1 項前段，毒品危害防制條例第10條第1 項、
    第2 項、第18條第1 項前段，刑法第11條、第55條、第38條
    第1 項第2 款、第51條第5 款，判決如主文。
中    華    民    國   100    年    8     月    31    日
                  刑事第十九庭  法  官  紀凱峰
上正本證明與原本無異。
如不服本判決應於收受送達後10日內向本院提出上訴書狀，並應
敘述具體理由；其未敘述上訴理由者，應於上訴期間屆滿後20日
內向本院補提理由書（均須按他造當事人之人數附繕本）「切勿
逕送上級法院」。
                                書記官  桑子樑
中    華    民    國   100    年    8     月    31    日
附錄本案論罪科刑法條全文：
毒品危害防制條例第10條
施用第一級毒品者，處 6 月以上 5 年以下有期徒刑。
施用第二級毒品者，處 3 年以下有期徒刑。